【裁判字號】    90,判,2088
【裁判日期】    901109
【裁判案由】    贈與稅
【裁判全文】
最  高  行  政  法  院  判  決                    九十年度判字第二○八八號
    原      告  甲○○
    被      告  財政部臺灣省中區國稅局
    代  表  人  楊重華
右當事人間因贈與稅事件，原告不服行政院中華民國八十九年二月九日台八十九訴字
第○三七七一號再訴願決定，提起行政訴訟。本院判決如左：
    主  文
原告之訴駁回。
訴訟費用由原告負擔。
    事  實
緣原告及其父廖鍾坤於民國八十三年間出售所有坐落臺中市○區○○○段三七－一、
三四－三四七、三四－三三一地號三筆土地，取得土地款新台幣（下同）二○三、一
五九、五八四元，依其等持分土地現值比例計算，原告應得土地款為一一七、六七五
、六五八元，其於八十三年四月十八日、五月十日及五月二十一日將其中六七、七四
九、三八八元分別存入其母廖陳玉朱、弟媳黃錦春、妹廖月娟、兄廖篤志、配偶蔡厚
芬銀行帳戶，另於八十四年二月二十三日將其中一九、九二六、二七○元轉存其子廖
育霆銀行帳戶，該等資全核屬行為時遺產及贈與稅法第四條規定之贈與，乃併同原告
八十四年度前次贈與四○、八○○元，核定八十三、八十四年度贈與總額分別為六七
、七四九、三八八元及一九、九六七、○七○元，應納贈與稅額為二七、八七○、九
四四元及四、四八二、六九六元，並以原告未依限申報贈與稅，依同法第四十四條規
定按應納稅額處一倍之罰鍰計二七、八七○、九○○元及四、四八二、六○○元。原
告不服，申經復查結果，除准予追減八十三年度贈與總額一、三二八、四八八元及罰
鍰六六四、二○○元，變更核定贈與總額為六六、四二○、九○○元，應納贈與稅額
為二七、二○六、七○○元，罰鍰二七、二○六、七○○元外，其餘未准變更。原告
仍未甘服，提起一再訴願，經遭駁回，遂提起本行政訴訟。茲摘述兩造訴辯意旨於次
：
原告起訴意旨略謂：一、以財產直接贈與之立法意旨，不論動產贈與或不動產贈與，
祇要當事人間有贈與之意思表示合致時，即發生法律上效力，則贈與人即應報繳贈與
稅，惟如當事人之間另具其他類似信託之法律關係而不成立贈與時，能否課徵贈與稅
，非無商榷餘地。二、被告以原告及其父廖鍾坤於八十三年間出售所有坐落臺中市○
區○○○段三七－一、三四－三四七、三四－三三一地號三筆土地，取得土地款二○
三、一五九、五八四元，依持分土地現值比例計算，原告應得土地款為一一七、六七
五、六五八元，於八十三年四月十八日、五月十日及五月二十一日將其中六七、七四
九、三八八元分別存入其母廖陳玉朱、弟媳黃錦春、妹廖月娟、長兄廖篤志、配偶蔡
厚芬之銀行帳戶，另於八十四年二月二十三日將其中一九、九二六、二七○元分別轉
存其子廖育霆之銀行帳戶，該等資金核屬行為時遺產及贈與稅法第四條規定之贈與，
原告未依限申報贈與稅，依同法第四十四條規定按應納稅額處一倍之罰鍰等情云云。
查動產所有權之歸屬，固以占有為要件，然該占有是否占有人有受贈之意思表示，均
有待詳查審認。故系爭款項是否為贈與，應由被告提出有效證明，此有鈞院七十七年
九月十三日七十七年度判字第一六○八號裁判要旨可參，被告率而認定贈與行為，自
嫌速斷，請判決撤銷一再訴願決定及原處分等語。
被告答辯意旨略謂：一、本件原告與廖鍾坤於八十三年五月間出售所有座落臺中市○
區○○○段三七－一、三四－三四七及三四－三三一地號三筆土地，售得土地款二○
三、一五九、五八四元﹙扣除土地增值稅後淨額﹚，依其持分土地現值比例計算﹙廖
鍾坤之持分現值為九二、七二二、三○○元、贈與人之持分現值為一二七、六三九、
八七五元﹚，贈與人應得土地款為一一七、六七五、六五八元，其中部分款項與廖鍾
坤共同贈與受贈人。經核原告八十三年間贈與廖陳玉朱、黃錦春、廖月娟及廖篤志現
金計六七、七四九、三八八元，八十四年間贈與廖育霆現金一九、九二六、二七○元
，被告初查乃依上述資料併計原告當年度前次贈與核課贈與稅。二、原告原主張系爭
土地係由廖陳玉朱、廖篤志、原告及廖信彥等四人共同出資購買，惟僅提示協議書影
本，並無相關資金流程證明文件供核，復查時則改稱利用受贈人帳戶暫存，係信託行
為，其前後說詞不一，又未能提示客觀之證明文據以實其說，是原告主張尚難採據。
依鈞院六十二年判字第一二七號判例意旨，動產所有權之歸屬，以占有為要件，原告
將土地價款以受贈人等名義存入，即為受贈人所有，否則將使權利義務主體無從確定
，使物權陷於紊亂，因而在原告無法提示有償之證明文據下，被告初查依法核定原告
八十三、八十四年度贈與總額為六七、七四九、三八八元及一九、九六七、○七○元
﹙含當年度前次贈與﹚，並無不合。惟原告八十三年間贈與現金一、三二八、四八八
元予其配偶蔡厚芬部分，係屬配偶間之贈與，且本件係尚未核課確定之案件，則依修
正後遺產及贈與稅法第二十條第二項之規定，系爭配偶間之贈與應不計入贈與總額課
稅，是復查後八十三年度贈與總額准予減列一、三二八、四八八元，八十四年度部分
則予以維持。又被告原依法核定八十三、八十四年應納贈與稅二七、八七○、九四四
元及四、四八二、六九六元處一倍罰鍰二七、八七○、九○○元及四、四八二、六○
○元﹙均計至百元﹚，惟復查後八十三年度贈與總額准予減列一、三二八、四八八元
，重行計算八十三年度贈與稅應為二七、二○六、七○○元，重行裁處八十三年度贈
與稅罰鍰為二七、二○六、七○○元，八十四年度部分則予維持，並無違誤，請判決
駁回原告之訴等語。
    理  由
按「凡經常居住中華民國境內之中華民國國民，就其在中華民國境內或境外之財產為
贈與者，應依本法規定，課徵贈與稅。」、「本法稱贈與，指財產所有人以自己之財
產無償給與他人，經他人允受而生效力之行為。」、「除第二十條所規定之贈與外，
贈與人在一年內贈與他人之財產總值超過贈與稅免稅額時，應於超過免稅額之贈與行
為發生後三十日內，向主管稽徵機關依本法規辦理贈與稅申報。」、「納稅義務人違
反第二十三條或第二十四條之規定，未依限辦理遺產或贈與稅申報者，按核定應納稅
額加處一倍至二倍之罰鍰。」為行為時遺產及贈與稅法第三條第一項、第四條第二項
、第二十四條第一項及第四十四條前段所明定。本件原告不服被告核課贈與稅及罰鍰
處分，以其僅利用他人帳戶暫存，係信託行為，並非贈與云云，申經復查結果，以原
告原主張系爭土地係由其及廖陳玉朱、廖篤志、廖信彥等四人共同出資購買，惟僅提
示協議書影本，並無相關資金流程證明文件供核，復查時則改稱利用受贈人帳戶暫存
，係信託行為，其前後說詞不一，復未能提示客觀之證明文據以實其說，所稱尚難採
據。又依本院六十二年判字第一二七號判例意旨，動產所有權之歸屬，以占有為要件
，原告將現金以受贈人等名義存入，即為受贈人所有，否則權利義務主體無從確定，
使物權陷於紊亂，且原告既無法提示有償之證明文件供核，原核定核課其八十三年、
八十四年度贈與稅，固無不合。惟查原告八十三年間贈與現金一、三二八、四八八元
予其配偶蔡厚芬部分，係屬配偶間之贈與，且本件係尚未核課確定之案件，依八十七
年六月二十四日修正之遺產及贈與稅法第二十條第二項規定，系爭配偶間之贈與應不
計入贈與總額課稅，乃准予追減八十三年度贈與總額一、三二八、四八八元。又原告
及廖鍾坤出售所有坐落臺中市○區○○○段三七－一、三四－三四七、三四－三三一
地號三筆土地，取得售地款二○三、一五九、五八四元，原告將應分得部分價款於八
十三年間贈與現金六七、七四九、三八八元予廖陳玉朱等四人，八十四年間贈與現金
一九、九二六、二七○元予廖育霆，有卷附土地買賣契約書、談話筆錄及資金往來資
料等可稽，原告未依限申報贈與稅，被告原處分以應納稅額一倍之罰鍰計八十三年度
二七、八七○、九○○元，八十四年度四、四八二、六○○元，惟因八十三年度本稅
部分變更，罰鍰部分應一併變更為二七、二○六、七○○元。原告不服，以系爭土地
原由其及廖陳玉朱、廖篤志、廖信彥等四人共同出資購買，因資金不足，由其從中補
足，並登記於其一人名義，至出售後價金分存於上開四人帳戶，係信託行為，該所有
權仍屬其所有云云。訴經一再訴願決定除持與原處分相同之論見外，並以動產物權之
讓與，以交付為生效要件，原告既將現金以受贈人等名義存入，即已有交付、占有之
事實，原告亦無法提示有償之證明文據，被告核認贈與行為有效成立，據以核課贈與
稅，並無不合，遂駁回其一再訴願，經核並無不妥。原告仍執前詞提起行政訴訟，經
查原告並不爭執於八十三年間將現金六七、七四九、三八八元存入廖陳玉朱等四人銀
行帳號，八十四年間將現金一九、九二六、二七○元存入廖育霆銀行帳號，有卷附土
地買賣契約書、談話筆錄及資金往來資料等可稽，原告未依限申報贈與稅之違章事實
堪以認定。雖原告主張系爭土地由其及廖陳玉朱、廖篤志、廖信彥等四人共同出資購
買，登記於其一人名義，至出售後價金分存於上開四人帳戶，係信託行為，該所有權
仍屬其所有云云，經查原告並未提出出資資金流程證明，僅於案發後之八十五年間補
作協議書提出為證，該協議書係臨訟補作，自無可採。次查上述款項存於廖陳玉朱等
四人及廖育霆銀行帳號，時間達數年之久且生息亦均由受贈人收取，原告訴稱僅暫時
信託存入該等人帳號乙節，亦與事實及常情有悖。按以動產交付他人占有，如無法證
明其間另有約定之其他法律關係存在，則應認成立贈與關係。本件原告無從舉證其與
廖陳玉朱等人有如其主張之信託關係，自應認其間成立贈與關係。從而，原告所訴核
無可採。綜上，原處分（復查決定）核課原告八十三年度贈與稅二七、二○六、七○
○元，裁處八十三年度贈與稅罰鍰為二七、二○六、七○○元，八十四年度部分贈與
稅四、四八二、六○○元，罰鍰四、四八二、六○○元，並無違誤，一再訴願決定遞
予維持，亦無不合，原告起訴聲明撤銷，非有理由，應予駁回。
據上論結，本件原告之訴為無理由，爰依行政訴訟法施行法第二條、行政訴訟法第九
十八條第三項前段，判決如主文。
中    華    民    國      九十      年      十一      月      九        日
                    最 高 行 政 法 院  第 一 庭
                                審 判 長 法  官      黃  綠  星
                                         法  官      彭  鳳  至
                                         法  官      鄭  淑  貞
                                         法  官      黃  璽  君
                                         法  官      廖  宏  明
右  正  本  證  明  與  原  本  無  異
                                         法院書記官  彭  秀  玲
中    華    民    國      九十      年      十一      月      九        日


司法院資訊處製作；財團法人民間司法改革基金會備份。
